最高法院刑事判決　　　　　　一○○年度台上字第二七一五號
上　訴　人　郭志成
　　　　　　鍾紘騰原名鍾東宏.
共　　　同
選任辯護人　曾泰源律師
上列上訴人等因違反毒品危害防制條例案件，不服台灣高等法院
花蓮分院中華民國九十八年十月十四日第二審更審判決（九十八
年度上更(一)字第四二號，起訴案號：台灣花蓮地方法院檢察署九
十五年度偵字第八五六號），提起上訴，本院判決如下：
    主  文
原判決撤銷，發回台灣高等法院花蓮分院。
    理  由
本件原判決認定上訴人郭志成、鍾紘騰有如其事實欄所載之犯行
，因而撤銷第一審判決，改判論處上訴人等幫助製造第二級毒品
，未遂（郭志成累犯）罪刑，固非無見。惟查：(一)、有罪之判決
書，須記載認定之犯罪事實，並於理由說明憑以認定之證據，以
使事實與理由兩相一致，方為合法。而刑事法上之未遂犯，係謂
已手於犯罪行為之實行而未遂者而言；所稱手，指犯人對於
犯罪構成事實主觀上有此認識，客觀上並有開始實行此一構成事
實之行為，而所實行者乃犯罪行為之開端，且與犯罪行為之實行
已達到相當密接之程度。查以化學合成製造安非他命類毒品，係
以不同之先驅化學物品用各不同種類之方法加以多層次結合使其
產生化學反應後產出，因此製造安非他命類毒品之犯罪行為已否
著手，應以行為人是否已就相關安非他命類毒品之先驅化學物品
進行相關連之結合使其產生化學反應為判斷標準。原判決事實欄
記載「柯肇煌於民國九十三年十月間，……，合夥集資新台幣（
下同）一千三百萬元，共同購買製造安非他命之原料、機具一批
，在宜蘭縣頭城鄉之某處．．製造安非他命，然因．．主要原料
「麻黃素」疑似遭人調包，導致柯肇煌等人已著手製造安非他命
而未遂，……柯肇煌為接續先前製造安非他命之犯意，乃聯繫郭
志成……，請其幫忙載運該批製造安非他命之原料、機具至花蓮
地區藏放後，……，準備伺機再製造安非他命，詎郭志成……，
竟與鍾東宏均基於幫助製造第二級毒品安非他命之犯意，於九十
四年三月二十六日中午十二時許，……，而前往陳光義……住處
載運製造安非他命之原料及機具一批，並與柯肇煌約定事成後，
可各取得一萬五千元之酬勞……」云云，僅認定上訴人等明知柯
肇煌委由彼等載送機具、原料之目的地係為再製造安非他命，即
主觀犯意；但對於柯肇煌已否手實行犯罪即製造安非他命之客
觀行為，並未明確認定；乃理由內論列上訴人等之犯行成立幫助
製造安非他命未遂罪刑，非無判決理由失其依據之可議。(二)、毒
品危害防制條例第四條第二項雖就製造、運輸、販賣第二級毒品
規定加以處罰，但無處罰預備犯之規定。為根絕毒害、防悉未然
，特於同條第五項就「製造、運輸、販賣專供製造或施用毒品之
器具者」設處罰規定，成為獨立之犯罪型態，而不再以一般預備
犯罪行為視之。製造、運輸、販賣專供製造毒品之器具者，如係
為自己為之，則製造、運輸、販賣專供製造毒品之器具之行為，
即為其後製造毒品之行為所吸收；但倘為他人為之，固具有幫助
作用，除另符合幫助犯之要件，應論以從犯外，自應依上開獨立
規定加以處罰。再如前所述，毒品之製造因原料及化學品之不同
，有不同之合成製造方法，而所使用之器具並非單一；因此所謂
「專供製造毒品之器具」，不能設限就單一器皿是否單獨專供製
毒之用為觀察，應就整體考量，器具如經組合後成為攪拌設備、
蒸餾設備、分離設備、氫化設備、乾燥設備、結晶設備等確係供
製毒之用，不做他種用途即應屬之。本件扣案之器具如搖台、壓
力鋼瓶、除濕機、玻璃燒瓶、陶瓷漏斗、（圓型）濾紙、壓力筏
、電源線盒、托盤、塑膠容器、水瓢、刮刀、過濾網、吸虹器、
脫水袋、雨鞋、手套、防護衣、護目鏡、密封袋、瓦斯噴槍、試
紙等物，經過組合是否成為專供製造毒品之器具？上訴人等受柯
肇煌之託，明知為製造安非他命之器具而運輸，是否合致運輸專
供製造毒品器具之構成要件？乃原判決就此未進一步說明，亦嫌
理由欠備。上訴意旨指摘原判決不當，非全無理由，應認仍有撤
銷發回之原因。
據上論結，應依刑事訴訟法第三百九十七條、第四百零一條，判
決如主文。
中    華    民    國  一○○  年    五    月   十九   日
                      最高法院刑事第九庭
                          審判長法官  石  木  欽  
                                法官  洪  佳  濱  
                                法官  韓  金  秀  
                                法官  段  景  榕  
                                法官  周  煙  平  
本件正本證明與原本無異
                                      書  記  官  
中    華    民    國  一○○  年    五    月  二十四  日
                                                     m